【裁判字號】    94,易,1727
【裁判日期】    950315
【裁判案由】    頂替
【裁判全文】
臺灣高雄地方法院刑事判決              94年度易字第1727號
公  訴  人  臺灣高雄地方法院檢察署檢察官
被      告  乙○○
選任辯護人  陳裕文律師
            董明正律師
            侯勝昌律師
上列被告因頂替案件，經檢察官提起公訴（94年度偵字第10586
號），本院判決如下：
    主  文
乙○○無罪。
    理  由
壹、程序方面
    本件被告、辯護人及檢察官均對本院所提示證據之證據能力
    均不爭執（見本院卷第55、56頁），本院審酌各該證據作成
    之情況，認為適當，依刑事訴訟法第159 條之5 得作為證據
    ，核先敘明。
貳、實體方面
一、公訴意旨略以：被告乙○○與丙○○（丙○○所涉公共危險
    案件，業經台灣高等法院高雄分院以94年度交上易字第64號
    無罪判決確定）於民國93年10月22日（起訴書誤載為93年11
    月22日）某時許，在高雄縣岡山鎮嘉興里春雨舊廠飲酒酒畢
    後，丙○○明知其飲酒後控制力、注意力已達不能安全駕駛
    動力交通工具之程度，仍於酒後駕駛車牌號碼WQ-1463 號自
    小客車，從高雄縣岡山鎮○○里○○街由東往西往為隨里方
    向行駛，同日12時55分許，途經嘉為街與興隆街街口處，因
    與丁○○所騎乘之車牌號碼L87-973 號重型機車發生車禍，
    經警據報前往處理，並以酒精濃度測試器對丙○○施以酒精
    濃度測試，測得其呼氣酒精濃度為每公升0.73毫克。詎乙○○明知丙○○係犯罪人，為實際駕駛者，竟於警員到場處理
    時，頂替丙○○，謊稱是其駕車搭載丙○○。因認被告乙○○涉犯刑法第164條第2項之頂替罪嫌。
二、公訴人認被告涉有前揭犯行，係以：(1)證人丁○○之證述；
    (2)另案被告丙○○有關其於上揭時地確有飲酒之供述；(3)另
    案被告丙○○之酒精測試報告；(4)道路交通事故現場圖、道
    路 交通事故調查報告表、車禍現場照片12 張；(5)被告乙○○、另案被告丙○○與丁○○所共同簽立之和解書等證據資
    料為其論斷之依據。訊據被告乙○○堅決否認有何頂替犯行
    ，辯稱：伊沒有替丙○○頂罪，伊確實駕駛上開自小客車搭
    載於春雨公司舊廠有飲用酒類之春雨公司理事長丙○○、友
    人石文科，嗣於上開時地與丁○○發生車禍等語。
三、按「犯罪事實應依證據認定，無證據不得認定犯罪事實」、
    「不能證明被告犯罪者，應諭知無罪之判決」，刑事訴訟法
    第154 條第2 項、第301 條第1 項分別定有明文。又事實之
    認定，應憑證據，如未能發現相當證據，或證據不足以證明
    ，自不能以推測或擬制之方法，為裁判基礎；且認定不利於
    被告之事實須依積極證據，苟積極證據不足為不利於被告事
    實之認定時，即應為有利於被告之認定；另認定犯罪事實所
    憑之證據，雖不以直接證據為限，間接證據亦包括在內，然
    而無論直接證據或間接證據，其為訴訟上之證明，須於通常
    一般之人均不致有所懷疑，而得確信其為真實之程度者，始
    得據為有罪之認定，倘其證明尚未達到此一程度，而有合理
    之懷疑存在而無從使事實審法院得有罪之確信時，即應由法
    院為諭知被告無罪之判決（參照最高法院40年度台上字第86
    號、30年度台上字第816 號、76 年 度台上字第4986號判例
    意旨）。又刑事訴訟法第161 條已於民國91年2 月8 日修正
    公布，其第1 項規定：檢察官就被告犯罪事實，應負舉證責
    任，並指出證明之方法。因此，檢察官對於起訴之犯罪事實
    ，應負提出證據及說服之實質舉證責任。倘其所提出之證據
    ，不足為被告有罪之積極證明，或其指出證明之方法，無從
    說服法院以形成被告有罪之心證，基於無罪推定之原則，自
    應為被告無罪判決之諭知（參照最高法院92年台上字第128
    號判例）。
四、經查：
    (一)公訴意旨以證人丁○○之證述、另案被告丙○○有關其於
      上揭時地確有飲酒之供述及酒精測試報告、道路交通事故
      現場圖、道路交通事故調查報告表、車禍現場照片12張，
      認被告乙○○確有為開車肇事之丙○○頂罪云云。而證人
      丁○○於警詢、偵查中固指稱：上開WQ-1463 號自小客車
      係丙○○所駕駛等語在卷（見岡山分局警(一)卷第17頁，94
      年度偵字第268 號卷第28頁）。然查：(1)證人丁○○於另
      案被告丙○○所涉公共危險案件（94年度交易字第15 7號
      ）及本案本院審理時均一致證稱：本件車禍發生之前，伊
      係騎機車沿興隆街由南往北方向行駛，上開WQ-1463 號自
      小客車係沿嘉為街由東往西方向行駛，伊「遠遠的」就看
      到「右前方」之上開自小客車朝伊開過來，該小客車「車
      速很快」，快到十字路口的時候，伊「閃躲不及」，致擦
      撞該小客車等語（見94年度交易字第157 號卷內審判筆錄
      第6 頁，本院卷第81、82、83頁），核與被告乙○○於本
      院審理時所自承：案發當時伊駕駛自小客車之時速大約60
      -7 0公里等語相符（見本院卷第89頁），且有上開機車、
      自小客車係垂直角度相撞之道路交通事故現場圖、載有案
      發地點速限40公里之道路交通事故調查報告表、車禍現場
      照片、車損照片共計12張（見岡山分局警(一)卷第34至39頁
      ）可憑，是案發當時上開WQ-1 463號自小客車之車速甚快
      約達時速60至70公里，致丁○○騎乘機車與其右方之上開
      自小客車以垂直角度相撞等節，堪予認定。(2)參以時速60
      公里，換算每秒速度約達16-1 7公尺，上開證人丁○○騎
      乘機車與該自小客車又係垂直角度接近，而非對向迎面接
      近，則依駕駛常態，若非刻意注意車內駕駛人，注意力應
      係放在車輛動態，而非車內之駕駛人。況且案發當時丁○○所騎機車亦在動態行駛中，則上揭證人丁○○得否看清
      上開快速行駛自用小客車內駕駛人之身形容貌，已非無疑
      。(3)再者，自用小客車駕駛人係坐於駕駛座內，以證人丁○○自該自小客車左前方垂直接近該自小客車之相對互動
      關係觀之，在與該車仍有相當距離之狀態下，由該自小客
      車左前側車窗望入車內，因有車門阻擋，駕駛人胸部以下
      之體型應均無法看到，且上開自小客車之車窗及前後擋風
      玻璃均貼有隔熱紙，透光性較弱，車內光線較暗，亦有道
      路交通事故現場相片4 張在卷可按（見岡山分局警卷(一)第
      37、38頁，編號4-7 號相片），及證人丙○○即上開自小
      客車所有人於本院審理時之證述在卷可佐（見本院卷第76
      頁）。準此，日間他人欲自車外看清車內之人形貌動態已
      屬不易，則證人丁○○於所騎機車行駛中，且與本件小客
      車係垂直接近之狀況下，得否看清車內駕駛人之體型、容
      貌，更屬有疑。(4)況證人丁○○於另案及本案本院審理時
      已詳稱：車禍發生前，對方開很快，伊在要擦撞到上開自
      小客車的「一瞬間」，伊自然把頭往右偏過去，看了該小
      客車一眼，因為是「瞬間」且「轉頭」影到（台語），看
      的不是很清楚，就只知道「影到」（台語）一個胖胖的，
      忘記是看到對方的正面還是側面，印象中應該是看到「肩
      膀以上」的部位，看不清楚該人之手部在做什麼，至於當
      時車內右前座、後座還有沒有其他人，伊也都不知道，伊
      記得被撞倒在地後，就有三個人（丙○○、石文科及被告
      乙○○）過來伊的身邊，伊就根據此三人之體型來判斷開
      車者等語（見94年度交易字第157 號卷內審判筆錄第6 、
      10 頁 、本院卷第9 、10頁），益徵其於與上開自用小客
      車撞擊前，所見出現在上開自用小客車內之人僅係快速掠
      過眼前之瞬間模糊影像，則其既未能具體指明該模糊影像
      於案發當時之動作為何，自不能以推測或擬制之方法，徒
      以另案被告丙○○之體型顯較本案被告乙○○為胖，即推
      論丙○○係駕駛員，而被告乙○○則係頂罪者。
    (二)公訴意旨復以被告乙○○、另案被告丙○○與丁○○所共
      同簽立之和解書，認丙○○才係駕車肇事者，而被告乙○○則係頂罪之人云云。然關於本件與被害人丁○○和解金
      額之分擔及支付過程，另案（94年度交易字第157 號）本
      院審判程序隔離訊問乙○○與丙○○，丙○○所稱：伊係
      肇事車輛之車主，與丁○○達成和解之金額共45萬元，伊
      所投保之保險公司負擔30萬元，其餘15萬元，由伊與乙○○各負擔7 萬5 千元，均由伊先行支付，乙○○於94年7
      月15日始償還伊該7 萬5 千元等語（見94年度交易字第15
      7 號卷內審判筆錄第24、25頁），核與被告乙○○就和解
      金額分擔、支付情形及時間等所供情節均相符合（見94年
      度交易字第157 號卷內審判筆錄第23頁），並據證人丁○○於本院審理時證稱：乙○○、丙○○二人均有去伊那裡
      說要談和解等語（見本院卷第83頁）在卷，可見被告乙○○確實參與和解，並分擔部分和解金額。則依常情，乙○○若係單純為被告頂罪，自無分擔和解金額之理。況經另
      案（94年度交上易字第64號）台灣高等法院高雄分院向高
      雄市重仁骨科醫院函調丁○○於車禍當日（93年10月22日
      ）下午3 時40分許入院急診之病歷資料，其病歷上確載有
      「丁○○於93年10月22日至93年11月3 日住院期間之醫療
      費用，係由乙○○到院支付」等情，有重仁骨科醫院所出
      具之函示暨所附病歷影本在卷可稽（附於94年度交上易字
      第64號影卷第1 至第3 頁背面），益顯被告乙○○係駕駛
      上開自小客車肇事之人，否則其何需支付丁○○因本件車
      禍所生之醫療費用。復衡以案發當日丙○○確有飲酒，且
      呼氣酒精濃度達每公升0.73毫克，有其酒精測試報告可憑
      （見岡山分局警(二)卷第15頁背面），而被告乙○○並未飲
      酒，酒精濃度為每公升0.02毫克，有其酒精測試報告可憑
      （見岡山分局警(二)卷第16頁），則被告乙○○因丙○○飲
      酒不能駕車，始替車主丙○○駕車，事後發生本件車禍，
      道義上車主暨投保強制責任險之丙○○參與和解並分擔部
      分和解金額，均與事理尚無違背，自難以丙○○參與被告
      乙○○與被害人間之和解事宜，並與乙○○同在和解書上
      簽名，即認丙○○係駕駛員，而被告乙○○則係頂罪者。
    (三)證人石文科於另案（94年度交易字第157 號）本院審判程
      序經隔離訊問後證稱：案發當時，伊坐在上開自小客車後
      座，駕駛是乙○○，副駕駛座上是丙○○，發生車輛碰撞
      後，丙○○就先開車門下車，之後係伊下車，乙○○最後
      下車等語（見94年度交易字第157 號卷內審判筆錄第28、
      29頁），核與另案被告丙○○、本案被告乙○○於上開案
      件審判程序隔離訊問就案發當天3 人行蹤、何人駕車、車
      上3 人所坐位置、車禍後3 人下車順序之所述情節均相符
      合（見94年度交易字第157 號卷內審判筆錄第19、20頁）
      ，堪認被告乙○○供稱其係駕車肇事者，僅在陳述事實經
      過而已，並非無據。復衡諸證人即本件車禍現場處理警員
      洪仁意於另案本院審理時證稱：伊到現場時，乙○○、石
      文科、丙○○都說是乙○○駕車肇事，但被害人一直說是
      「胖胖的」人開的，丙○○（體型顯較石文科、乙○○為
      胖）就當場表示因為駕駛乙○○那邊的車門（即駕駛座車
      門）被撞壞打不開，所以由丙○○先下車，以致丁○○誤
      認係丙○○開車，伊當時為確認丙○○所言，就試著去打
      開肇事自小客車之駕駛座車門，結果確實打不開等語（見
      94 年 度交易字第157 號卷內審判筆錄第11、13頁），核
      與證人即修車廠老闆沈正吉於另案審理時所證述：該小客
      車左側駕駛座車門案發後無法開啟等語相符（見94年度交
      易字第157 號卷內審判筆錄第15頁），且有該小客車駕駛
      座車門受損照片2 張附卷可稽（見岡山分局警卷第38頁）
      ，是證人丁○○對駕車肇事者之指認，實有誤認之可能，
      益徵被告乙○○供稱其係駕車肇事者，是否即係為丙○○
      頂罪，容有疑義。
五、綜上所述，被告乙○○究否確有被訴為駕車肇事之丙○○頂
    罪之犯行，本院認為均仍存有合理之懷疑，尚未到達確信其
    為真實之程度。而公訴人所提出之證據，尚不足為被告有罪
    之積極證明，其指出證明之方法，亦無從說服法院以形成被
    告有罪之心證，揆諸前揭說明，本院自應為被告為無罪之諭
    知。
據上論斷，應依刑事訴訟法第301 條第1 項，判決如主文。
本案經檢察官甲○○到庭執行職務。
中    華    民    國    95    年    3     月    15    日
                  刑事第三庭   審判長法  官  張意聰
                                     法  官  錢衍蓁
                                     法  官  郭瓊徽
以上正本證明與原本無異。
如不服本判決，應於收受送達後10日內向本院提出上訴書狀。
中    華    民    國    95    年    3     月    16    日
                                     書記官  陳瓊芳


司法院資訊處製作；財團法人民間司法改革基金會備份。
